臺灣高等法院臺中分院刑事裁定
110年度毒抗字第1009號

抗  告  人  
即  被  告  陳維傑



上列抗告人即被告因違反毒品危害防制條例案件，經檢察官聲請
強制戒治，不服臺灣臺中地方法院110年度毒聲字第624號，中華
民國110年4月22日第一審裁定（聲請案號：臺灣臺中地方檢察署
110年度聲戒字第84號、109年度毒偵字第2827號），提起抗告，
本院裁定如下：
    主  文
抗告駁回。
    理  由
一、本件抗告人即被告陳維傑抗告意旨略以：原審裁定並未有附
    具詳盡理由，僅以抗告人所犯罪名及檢察官附具勒戒處所之
    陳報，作為裁定之理由，顯有判決理由不完備之違法，再戒
    治處分屬抽象性及預防性之處分，旨在防止未來再犯之可能
    。法院於審酌此類案件，本應更為詳實查察，倘施用毒品之
    犯罪一律僅依勒戒處所陳報內容作為依據，顯有失偏頗，況
    戒治處分帶有拘禁人身自由之色彩，本應更為謹慎詳實有無
    必要，原裁定尚有調查未盡之違誤。最高法院刑事大法庭10
    9年11月18日，109年度台上大字第3826號裁定，變更適用觀
    察勒戒處遇之對象標準及頻率。已研議修正「有無繼續施用
    毒品傾向評估標準，就評分項目，前科有所調整，並於110
    年3月26日生效。抗告人經依修正前之評估標準，認抗告人
    施用毒品傾向，因前科分數過高與有無繼續施用毒品傾向之
    關聯性不明，不宜採為依據。抗告人雙親年邁，父親行動不
    便，母親罹患肺腺癌，需長期往返臺北榮總做化療，均是抗
    告人照顧。抗告人因患有坐骨神經炎及左肩關節旋轉肌腱炎
    ，經醫師診斷需長期復健，服用神精止痛嗎啡錠，抗告人於
    109年6月中旬施用第一級毒品遭警查獲後，已於同年7月27
    日自行至台中賢德醫院接受美沙冬治療，入勒戒處所前已無
    吸食毒品，入所後亦積極參與戒毒輔導課程，已建立戒毒正
    確觀念和信心，足以彰顯抗告人有改過戒毒之決心。爰依法
    提起抗告，請求給予抗告人改過機會，撤銷原裁定，更為適
    法之裁定云云。
二、按犯毒品危害防制條例第10條之施用毒品罪者，檢察官應聲
    請法院裁定，令被告入勒戒處所觀察、勒戒，其期間不得逾
    2月。觀察、勒戒後，檢察官依據勒戒處所之陳報，認受觀
    察、勒戒人無繼續施用毒品傾向者，應即釋放，並為不起訴
    之處分；認受觀察、勒戒人有繼續施用毒品傾向者，檢察官
    應聲請法院裁定令入戒治處所強制戒治，其期間為6個月以
    上，至無繼續強制戒治之必要為止。但最長不得逾1年，為
    毒品危害防制條例第20條第1、2項所明定，且該條為強制規
    定，法院無裁量餘地，首先敘明。次按勒戒處所應注意觀察
    受觀察、勒戒人在所情形，經醫師研判其有或無繼續施用毒
    品傾向後，至遲應於觀察、勒戒期滿15日前，陳報該管檢察
    官，觀察勒戒處分執行條例第8條第1項亦定有明文。是依前
    揭法條規定，研判受觀察、勒戒者有無繼續施用毒品傾向者
    ，為勒戒處所內之專業醫師。再按有無繼續施用毒品傾向之
    評估標準，並非完全以受觀察、勒戒人勒戒後之結果為準，
    勒戒前之各種情況，仍應作為評估之依據。勒戒處所所依憑
    之「有無繼續施用毒品傾向評估標準評分說明手冊」（2021
    年3月26日修正版），係以前科紀錄與行為表現、臨床評估
    、社會穩定度三項合併計算分數，每一大項皆有靜態因子與
    動態因子。先以靜態因子分數評分，靜態因子分數總分在60
    分（含）以上為「有繼續施用毒品傾向」；60分以下，與動
    態因子分數相加，如果總分在60分（含）以上，為「有繼續
    施用毒品傾向」。故有無「繼續施用毒品傾向」，係依具體
    個案之臨床實務及相關事證等情綜合判定，有其相當之專業
    依據及標準，且涉及專門醫學，又衡酌強制戒治之目的，係
    為協助施用毒品者戒斷毒品之心癮及身癮所為之一種保安處
    分類型，而該評估標準係適用於每一位受觀察、勒戒處分之
    人，具一致性、普遍性、客觀性，倘其評估由形式上觀察，
    無擅斷或濫權等明顯不當之情事，法院宜予尊重。
三、經查：
  ㈠抗告人基於施用第一級毒品海洛因之犯意，於109年6月13日
    上午8時許，在臺中市太平區「國軍臺中總醫院」附近某處
    ，以將海洛因加水稀釋後置於針筒內注射之方式，施用第一
    級毒品海洛因1次。嗣於109年6月16日上午6時10分許，經警
    持臺灣臺中地方法院核發搜索票，前往抗告人臺中市○○區○○
    ○路000號住處執行搜索時查獲。經抗告人同意，為警採集其
    尿液送驗，經初步以酵素免疫分析法篩檢，再以液相層析串
    聯式質譜法確認，檢驗結果呈可待因閾值濃度2812ng/ml及
    嗎啡閾值濃度26800ng/ml，經判別為可待因及嗎啡陽性反應
    等情，有臺灣臺中地方法院109年度聲搜字第853號搜索票、
    臺中市政府警察局霧峰分局搜索扣押筆錄暨扣押物品目錄表
    、收據、勘查採證（驗）同意書、正修科技大學超微量研究
    科技中心尿液檢驗報告、臺中市政府警察局霧峰分局委託鑑
    驗尿液代號與真實姓名對照表在卷可稽，上開犯行並經抗告
    人於偵查中坦承不諱（見109年度毒偵字第2827號卷第53至6
    1、63至67、89至90頁）。是抗告人施用第一級毒品海洛因
    犯行，堪為認定。
  ㈡抗告人經依臺灣臺中地方法院109年度毒聲字第606號裁定命
    入勒戒處所執行觀察、勒戒。於觀察、勒戒後，經法務部○○
    ○○○○○○附設勒戒所評估結果，認其仍有繼續施用毒品之傾向
    ，經該所專業醫師觀察、勒戒結果，認：1.前科紀錄與行為
    表現部分合計為35分（毒品犯罪相關司法紀錄「11筆」計10
    分〈上限10分〉、首次毒品犯罪年齡為「21-30歲」計5分、其
    他犯罪相關紀錄「4筆」計8分、入所時尿液毒品檢驗為「多
    重毒品物反應」計10分、所內行為表現為「持續於所內抽菸
    」計2分）；2.臨床評估部分合計為36分（多重毒品濫用為
    「有，種類：A、H」計10分、合法物質濫用為「有，種類：
    菸」計2分、使用方式為「有注射使用」計10分、使用年數
    「超過1年」計10分、精神疾病共病〈含反社會人格〉「無」
    計0分、臨床綜合評估〈含病識感、動機、態度、就醫意願〉
    「中度」計4分）；3.社會穩定度部分合計為2分（工作為「
    兼職工作：清潔公司清潔工」計2分；家庭，家人藥物濫用
    為「無」計0分，入所後家人是否訪視為「有，2次」計0分
    、出所後是否與家人同住為「是」計0分）。以上1.至3.部
    分，靜態因子計67分、動態因子計為6分，總分合計為73分
    ，而綜合判斷為「有繼續施用毒品傾向」等情，有上開裁定
    及法務部○○○○○○○○110年4月12日中戒所衛字第11010002410
    號函附之該所附設勒戒處所110年4月8日「有無繼續施用毒
    品傾向證明書」及「有無繼續施用毒品傾向評估標準紀錄表
    （2021年3月版）」（見110年度毒偵字第346號卷第141至14
    5頁）在卷可憑。而該綜合判斷之結果係由該所具相關專業
    知識經驗人士，依其本職學識，為上述各項評估所為之綜合
    判斷，核與前揭勒戒處所評分說明手冊之規定並無不合，所
    為之綜合評分係依抗告人在執行觀察、勒戒期間之個案臨床
    實務及具體事證，據以判定抗告人「有繼續施用毒品傾向」
    ，核屬有據，由形式上觀察，並無擅斷或濫權等明顯不當之
    情事。且勒戒處所之組織、人員之資格及執行觀察、勒戒相
    關程序，暨判斷施用毒品者，有無繼續施用毒品傾向，均有
    相關法令嚴格規範，非可恣意而為，由形式上觀察，亦無擅
    斷或濫權等明顯不當之情事，自得資為判斷抗告人有無繼續
    施用毒品傾向之證明。至於抗告人抗告意旨稱係依修正前之
    評估標準，判斷抗告人有無繼續施用毒品傾向等情，則顯有
    誤會。
  ㈢再毒品危害防制條例規定強制戒治之目的，既係針對因施用
    毒品成癮者，此處尚非僅指身癮者，心癮者尤其為甚，其難
    以戒絕斷癮，致再犯率偏高，故有持續收容於戒治處所施以
    強制戒治之必要，是該條例第20條第2項關於強制戒治之規
    定，係屬強制規定，只要觀察、勒戒後，經評定受觀察、勒
    戒人有繼續施用毒品傾向者，檢察官即應聲請法院裁定受觀
    察、勒戒者令入戒治處所強制戒治，其中並無任何例外規定
    。又衡酌其臨床評估質，僅係供醫師判斷有無戒癮動機的參
    考之一，並非認定有無繼續施用毒品傾向之唯一標準，此可
    從前揭動、靜態因子分析可知；且毒品危害防制條例所規定
    之觀察、勒戒或強制戒治處分，其立法意旨在幫助施用毒品
    者戒除毒癮，該處分之性質非為懲戒行為人，而係為消滅受
    處分人再次施用毒品之危險性，目的係在戒除行為人施用毒
    品身癮及心癮之措施，故觀察、勒戒之執行，其重點在「評
    估」應否受強制治療之可能性，並依其結果有不起訴處分之
    優遇，亦係提供被告改過自新之機會。從而，本件抗告人前
    經原審法院裁定令入勒戒處所施以觀察、勒戒，既經專業評
    估有繼續施用毒品傾向，無法戒斷毒癮，自有依法再施以強
    制戒治之必要。
　㈣另抗告人稱其有斷絕毒品之決心與行動且父母親均賴其照顧
    等情，核與抗告人是否施用毒品成癮而有繼續施用毒品傾向
    之判斷無涉，尚不足以解免其應受之戒治處分，抗告人抗告
    意旨此部分所陳，難以採憑。又抗告意旨稱因患下背痛合併
    坐骨神經炎、左肩關節旋轉肌腱炎，經醫師診斷需長期復健
    ，服用神精止痛嗎啡錠等情，然就抗告人提出之「蔡依樽骨
    科診所診斷證明書」醫囑欄中並未有「服用嗎啡錠」之醫囑
    或開立相關的藥物（見本院卷第19頁），是抗告人此部分所
    陳，亦難採酌。
四、綜上，抗告人經原審法院裁定入勒戒處所觀察、勒戒後，經
    評估認定有繼續施用毒品之傾向，原審以檢察官聲請並無不
    合，依毒品危害防制條例第20條第2項後段規定，裁定令入
    戒治處所施以強制戒治，其期間為6個月以上，至無繼續強
    制戒治之必要為止，但最長不得逾1年，經核並無違誤。從
    而，抗告人仍執前開陳詞指摘原裁定為不當，難認有理由，
    應予駁回。
五、據上論斷，應依刑事訴訟法第412條，裁定如主文。　　
中　　華　　民　　國　 110　　年　　8  　月　　31　　日
　　　　　　刑事第七庭  審判長法  官  梁  堯  銘
                              法  官  羅  國  鴻
                              法  官  張  智  雄
以上正本證明與原本無異。
不得再抗告。
                              書記官  陳  玫  伶
　　　　　　　　　　　　　　　
中　　華　　民　　國　　110 　年　　8 　　月　　31　　日